ACORDAO-COMPLETO-2423119

ACÓRDÃO 16506/2021 ATA 34/2021 - SEGUNDA CÂMARA

VISTOS, relatados e discutidos estes autos de tomada de contas especial instaurada pelo então Ministério da Cultura (MinC) , em desfavor da empresa Mauro Fragoso Peret Antunes Artes e Cultura - EPP, e de Mauro Fragoso Peret Antunes e Paulo Sérgio Fragoso Peret Antunes, em razão do não cumprimento do Projeto "Itinerância - Talento e Artes das Comunidades" (Pronac 09-5196) , cujo objeto consistiu na realização de programação cultural em sete cidades previamente definidas (Porto Alegre/RS, Campinas/SP, São Paulo/SP, Santo André/SP, Campo Grande/MS, Sorocaba/SP e Recife/PE) , com a finalidade de resgatar a identidade cultural de cada região, bem como de difundir a cultura pantaneira.
ACORDAM os Ministros do Tribunal de Contas da União, reunidos em sessão da Segunda Câmara, ante as razões expostas pelo Relator, em: 
9.1. com fundamento nos arts. 1º, inciso I, 16, inciso I, da Lei 8.443/1992 c/c os arts. 17 e 23, inciso I, da mesma Lei, e com arts. 1º, inciso I; 207 e 214, inciso I, do Regimento Interno, julgar regulares as contas de Paulo Sérgio Fragoso Peret Antunes, dando-lhe quitação plena;
9.2. com fundamento nos arts. 1º, inciso I, 16, inciso III, alíneas "b" e "c", e 19, da Lei 8.443/1992, julgar irregulares as contas de Mauro Fragoso Peret Antunes e da empresa individual Mauro Fragoso Peret Antunes Artes e Cultura - EPP, condenando-os ao pagamento do débito discriminado a seguir, atualizado monetariamente e acrescido dos juros de mora devidos, calculado desde a data de ocorrência indicada até sua efetiva quitação, na forma da legislação vigente, fixando o prazo de 15 (quinze) dias, a contar do recebimento da notificação, para que seja comprovado, perante este Tribunal, o recolhimento da quantia ao Fundo Nacional de Cultura:
	VALOR ORIGINAL (R$) 
	DATA DA OCORRÊNCIA

	2.705.000,00
	21/12/2009

	930.000,00
	21/12/2009

	70.000,00
	24/6/2010

	800.000,00
	21/12/2010

	71.362,50
	21/12/2010

	27.887,50
	21/12/2010

9.3. com fundamento no art. 57 da Lei 8.443/1992, aplicar a Mauro Fragoso Peret Antunes multa no valor de R$¿1.000.000,00 (um milhão de reais) , atualizado monetariamente desde a data do presente acórdão até a do efetivo recolhimento, se for pago após o vencimento, na forma da legislação vigente, fixando o prazo de 15 (quinze) dias, a contar do recebimento da notificação, para que seja comprovado, perante este Tribunal, o recolhimento da quantia ao Tesouro Nacional, nos termos do art. 23, inciso III, alínea "a", da referida Lei, c/c o art. 214, inciso III, alínea "a", do Regimento Interno do TCU; 
9.4. com fundamento no art. 26 da Lei 8.443/1992, autorizar, se requerido, o pagamento da importância devida em até 36 (trinta e seis) parcelas mensais e consecutivas, fixando o prazo de 15 (quinze) dias, a contar do recebimento da notificação, para que seja comprovado, perante este Tribunal, o recolhimento da primeira parcela, e de 30 (trinta) dias, a contar da parcela anterior, para que seja comprovado o recolhimento das demais parcelas, devendo incidir sobre cada valor mensal os devidos acréscimos legais, na forma prevista na legislação vigente, além de alertar que a falta de comprovação do recolhimento de qualquer parcela importará no vencimento antecipado do saldo devedor, nos termos do art. 217 do Regimento Interno do TCU; 
9.5. com fundamento no art. 28 da Lei 8.443/1992, autorizar, desde logo, a cobrança judicial das dívidas, caso não atendida a notificação; 
9.6. com fundamento no art. 16, § 3º, da Lei 8.443/1992, c/c art. 209, § 7º, do Regimento Interno do TCU, remeter cópia deste acórdão à Procuradoria da República em São Paulo para adoção das medidas que entender cabíveis; 
9.7. dar ciência deste acórdão à Secretaria Especial de Cultura e aos responsáveis.

Tomada de Contas Especial instaurada pelo extinto Ministério da Cultura em razão do não cumprimento do Projeto Itinerância  Talento e Artes das Comunidades, cujo objeto consistiu na realização de programação cultural em sete cidades previamente definidas (Porto Alegre/RS, Campinas/SP, São Paulo/SP, Santo André/SP, Campo Grande/MS, Sorocaba/SP e Recife/PE), com a finalidade de resgatar a identidade cultural de cada região, bem como de difundir a cultura pantaneira.

Segunda Câmara

antigo Ministério da Cultura (atual Secretaria Especial da Cultura, vinculada ao Ministério da Cidadania); Mauro Fragoso Peret Antunes Artes e Cultura - EPP.

3. Responsáveis: Mauro Fragoso Peret Antunes (XXX.806.558-XX); Mauro Fragoso Peret Antunes Artes e Cultura - EPP (07.143.065/0001-35); Paulo Sérgio Fragoso Peret Antunes (XXX.254.168-XX).

13.1. Ministros presentes: Augusto Nardes (na Presidência), Aroldo Cedraz, Raimundo Carreiro e Bruno Dantas (Relator).
13.2. Ministros-Substitutos presentes: Marcos Bemquerer Costa e André Luís de Carvalho.

ACORDAO-COMPLETO-2539640

Acórdão 4724/2022 - Segunda Câmara

BRUNO DANTAS

Por registrar as principais ocorrências dos autos até o momento, resumindo os fundamentos das peças acostadas, adoto como relatório, com os ajustes necessários, a instrução da secretaria responsável pela análise do processo (peça 70) , que contou com a anuência do corpo diretivo da unidade (peças 71-72)  e do Ministério Público junto ao TCU (peça 73) 
"INTRODUÇÃO
Trata-se de Tomada de Contas Especial instaurada pelo Ministério da Cultura (MinC) , em desfavor da empresa Mauro Fragoso Peret Antunes Artes e Cultura - EPP (CNPJ 07.143.065/0001-35) ; antes denominada ML Planejamento de Eventos e Marketing Social Ltda. - EPP; peça 2, p. 147) , e dos Srs. Mauro Fragoso Peret Antunes e Paulo Sérgio Fragoso Peret Antunes, respectivamente sócio administrador e sócio cotista, em razão do não cumprimento do Projeto 'Itinerância - Talento e Artes das Comunidades' (Pronac 09-5196) .
HISTÓRICO
2. O projeto foi aprovado pelo MinC por meio da Portaria 240/2009 (peça 1, p. 84) e previu a captação de recursos na forma de doações ou patrocínios (mecenato) , conforme estipulado na Lei Rouanet de Incentivo à Cultura (Lei nº 8.313/91) . Foi autorizada a captação de R$ 5.644.013,00 (peça 1, p. 82) , no período de 21/12/2009 a 31/12/2012 (peça 2, p. 37) e o valor total efetivamente captado foi de R$ 4.604.250,00 (peça 1, p. 37 e 148) , conforme abaixo demonstrado:
a) Recibos 1 e 2: R$ 2.705.000,00 e R$ 930.000,00, em 21/12/2009 (peça 1, p. 94 e 96) ;
b) Recibo 3: R$ 70.000,00, em 24/6/2010 (peça 1, 106) ;
c) Recibos 4, 5 e 6: R$ 800.000,00, R$ 71.362,50 e R$ 27.887,50, em 22/12/2010 (peça 1, p. 143 a 145) .
3. O objeto consistiu na realização de programação cultural em sete cidades previamente definidas (Porto Alegre/RS, Campinas/SP, São Paulo/SP, Santo André/SP, Campo Grande/MT, Sorocaba/SP e Recife/PE) , com a finalidade de resgatar a identidade cultural de cada região, bem como de difundir a cultura pantaneira (peça 1, p. 38-39) . 
4. Em 1/9/2010, a proponente solicitou a alteração do projeto, a fim de reduzir o seu escopo para apenas quatro localidades (peça 1, p. 110-126) , pleito não aprovado pelo MinC (peça 1, p. 136-141) . Na sequência, buscou de forma reiterada a aprovação para a alteração das localidades inicialmente previstas, sem sucesso. Em todas as oportunidades, o MinC indeferiu os pedidos, negando a revisão do valor total do projeto, a redução das metas, bem como a substituição das localidades preestabelecidas (peça 1, p. 150-160, e peça 2, p. 1-27) .
5. As alterações das localidades buscavam substituir as apresentações em Porto Alegre/RS, Campinas/SP e São Paulo/SP, por Guaíba/RS, Indaiatuba/SP e São Bernardo do Campo/SP, respectivamente.
6. O MinC recebeu denúncia anônima em 14/12/2011 sobre o possível envolvimento da proponente em irregularidades (peça 2, p. 41-42) . Na denúncia foi relatado, em resumo, que outras duas empresas de mesma composição societária da ML Planejamento de Eventos de Marketing Social Ltda. (atual Mauro Fragoso Peret Antunes Artes e Cultura - EPP) estariam encarregadas de realizar outros projetos de promoção de cultura com recursos provenientes da Lei Rouanet e, com o apoio da Toyota como única patrocinadora, estariam se utilizando de um mesmo evento para comprovar a realização dos diferentes objetos pactuados:
. 'Durante esse evento [Toyota Trilhas da Natureza], que acontece durante um dia todo, o realizador do evento manda sua equipe colocar, pontualmente, placas com todos os nomes dos projetos aprovados pelo MinC para que possa, assim, tirar fotos de áreas específicas do evento e depois comprová-los para o Ministério.' (peça 2, p. 41) .
7. Na prestação de contas parcial apresentada ao MinC em 27/2/2013, a proponente informou a realização de apenas seis das sete etapas previstas, sendo três delas em localidades diferentes das estipuladas no projeto cultural:
a) Guaíba/RS, em substituição a Porto Alegre; 
b) Indaiatuba/SP, em substituição a Campinas;
c) São Bernardo do Campo/SP, em substituição à cidade de São Paulo;
d) Santo André/SP;
e) Campo Grande/MT; e
f) Sorocaba/SP.
8. A prestação de contas final foi encaminhada ao MinC em 4/3/2013, com manifestação favorável à sua aprovação em 8/8/2013 (peça 2, p. 114) . Após ser revisada, em razão da análise mais acurada do teor da denúncia recebida, houve manifestação por sua reprovação, conforme conclusões do Relatório de Execução 294/2014-COAPC/CGAAV/DIC/SEFIC/MinC, de 21/2/2014 (peça 2, p. 131-132) . Diante da alteração unilateral das localidades e da insuficiência de registros relacionados aos eventos, concluiu-se que não restou demonstrada a execução física do projeto como um todo e na exata conformidade do Plano de Trabalho, reprovando-se as contas.
9. Após apresentação de recurso pela proponente, a Consultoria Jurídica do MinC reafirmou o descumprimento do objeto e dos objetivos do projeto (peça 2, p. 177-179) , o que motivou o ingresso pela proponente de pedido de reconsideração da decisão (peça 2, p. 193-211) , alegando que não houve o reexame propriamente dito da matéria recorrida.
10. No pedido de reconsideração propôs, inclusive, a devolução parcial dos recursos captados, uma vez que parte das apresentações previstas no Plano de Trabalho foi assumida como realizada, como consta de seu entendimento unilateral expresso no ofício de 19/08/2014 ao MinC (peça 2, p. 213-214) . A CONJUR/MinC recomendou o não provimento do recurso examinado, destacando o seguinte posicionamento da área técnica daquele Ministério:
'[...] não há o que se falar em devolução parcial de recursos, visto que não foi comprovada a execução do projeto nas cidades previstas e que não tiveram o local de realização alterado.' (peça 2, p. 216) .
11. Esgotadas as medidas administrativas, foi instaurada a presente tomada de contas especial, confirmando a impugnação total de despesas por não cumprimento do objeto, no valor original de R$ 4.604.250,00, atribuindo-se a responsabilidade à empresa proponente, Mauro Fragoso Peret Antunes Artes e Cultura - EPP, em solidariedade com seus sócios, Mauro Fragoso Peret Antunes e Paulo Sérgio Fragoso Peret Antunes, conforme Relatório de Tomada de Contas Especial 48/2015 (peça 3, p. 65-68) ,
12. O Relatório de Auditoria 247/2016 da Controladoria Geral da União - CGU, bem como os respectivos Certificado de Auditoria, Parecer do Dirigente de Controle Interno e Pronunciamento Ministerial (peça 3, p. 81-86 e 91) concluíram pelas mesmas irregularidades e responsabilidades apontadas no Relatório de Tomada de Contas Especial do MinC.
13. Analisados os elementos constituintes do processo, a Secex-SP, por meio da instrução inicial (peça 5) , propôs a citação solidária dos responsáveis nos seguintes termos:
a) . realizar a citação solidária da convenente Mauro Fragoso Peret Antunes Artes e Cultura - EPP (CNPJ 07.143.065/0001-35) , e dos Srs. Mauro Fragoso Peret Antunes (CPF XXX.806.558-XX) e Paulo Sérgio Fragoso Peret Antunes (CPF XXX.254.168-XX) , na condição de sócios-cotistas da empresa à época dos fatos, com fundamento nos arts. 10, § 1º, e 12, incisos I e II, da Lei 8.443/1992 c/c o art. 202, incisos I e II, do RI/TCU, para que, no prazo de quinze dias, apresentem alegações de defesa e/ou recolham, solidariamente, aos cofres do Fundo Nacional de Cultura a quantia abaixo indicada, atualizada monetariamente a partir da respectiva data até a do efetivo recolhimento, abatendo-se na oportunidade as quantias eventualmente ressarcidas, na forma da legislação em vigor, em decorrência da não aprovação da prestação de contas do Projeto Itinerância - Talento e Artes das Comunidades - Pronac 095196, com impugnação total de despesas do projeto, cujo objeto era a 'realização de programação cultural em 7 cidades, com o objetivo de potencializar as manifestações culturais e artísticas locais, no intuito de resgatar e preservar a identidade cultural da região como também a abordagem da cultura pantaneira nos aspectos artísticos, culturais e temas sócio ambientais', por falta de elementos suficientes para comprovar a adequada utilização dos recursos, com base em documentação complementar hábil, conforme as seguintes irregularidades:
a.1) inclusão ou remanejamento de cidades que não constavam no plano de distribuição de produtos do projeto cultural aprovado, sem a autorização do Ministério da Cultura, com inobservância do § 2º do art. 15 da IN/STN/01/97, c/c o art. 39 da Portaria MinC 46/1998;
a.2) utilização dos recursos captados em finalidade não prevista no plano de distribuição dos produtos do projeto, em desacordo com o estipulado no inciso IV, art. 8º da Instrução Normativa - STN/MF 1/1997, c/c o art. 39 da Portaria MinC 46/1998;
a.3) não encaminhamento de documentos comprobatórios da execução física em consonância com o plano de distribuição dos produtos do projeto, com infração ao art. 93 do Decreto-lei 200/67 e ao art. 145 do Decreto 93.872/1986;
a.4) não apresentação, em consonância com o plano de distribuição aprovado, dos seguintes documentos: relatório de execução físico-financeira; demonstrativo da execução da receita e despesa, evidenciando os recursos recebidos, a contrapartida e os rendimentos auferidos da aplicação dos recurso no mercado financeiro e os saldos, quando for ocaso; relação de pagamentos; relação de bens adquiridos, produzidos ou construídos; contratos, notas fiscais, recibos, cópias de cheques, processos de pagamentos, extrato da conta bancária específica do período do recebimento da 1ª parcela até o último pagamento e conciliação bancária, quando for o caso; comprovante de recolhimento do saldo de recursos, à conta indicada pelo responsável pelo projeto, quando for o caso; cópia do despacho adjudicatório das licitações realizadas, ou justificativas para sua dispensa, com o embasamento legal, caracterizando inobservância dos arts. 28 e 30 da IN/STN/01/97, c/c o art. 39 da Portaria MinC 46/1998.
Valor histórico e data de ocorrência:
	Valor (R$) 
	Data

	2.705.000,00
	30/12/2009

	930.000,00
	30/12/2009

	70.000,00
	24/6/2010

	800.000,00
	22/12/2010

	71.362,50
	22/12/2010

	27.887,50
	22/12/2010

Valor total atualizado até 9/12/2016: R$ 7.200.862,80
14. Regularmente citados, os responsáveis apresentaram as alegações de defesa de peças 23 e 49, sendo objeto de análise através da instrução de peça 51, que a seguir resumimos. 
15. A empresa e o sócio administrador, Sr. Mauro Fragoso Peret Antunes, apresentaram alegações de defesa conjuntas (peça 49) , arguindo resumidamente:
a) que os documentos entregues a título de prestação de contas não foram juntados aos autos desta TCE;
b) questionamentos acerca da responsabilização solidária dos sócios da proponente; 
c) que a mudança de localidade dos eventos não prejudicou o objetivo pactuado, e deveria ser tomada apenas como desvio de objeto; e
d) que a devolução do valor integral captado seria desproporcional, configurando enriquecimento sem causa da Administração.
16. Após esclarecer que os sócios foram responsabilizados mediante aplicação da Súmula 286 do TCU, e não por desconsideração da personalidade jurídica da empresa, a unidade técnica ressaltou a impossibilidade de a proponente alterar unilateralmente o objeto pactuado, especialmente neste caso, em que houve o expresso indeferimento dos pleitos apresentados ao MinC.
17. O Sr. Paulo Sérgio Fragoso Peret Antunes, por sua vez, apresentou alegações voltadas a afastar sua responsabilidade (peça 23) . Alegou que sua participação na empresa proponente se deu a pedido de seu irmão, Mauro Fragoso, em razão de ter restado como único sócio após a retirada da Sra. Lucicleide de Souza Almeida (peça 23, p. 32-37) , o que ocasionaria a dissolução da empresa, tendo em vista o preconizado no art. 1.033, inciso IV, do Código Civil. 
18. Apresentou trechos do contrato social da empresa, em relação aos poderes de gestão atribuídos aos sócios, e afirmou não haver nos autos qualquer documento que demonstre sua participação na execução do projeto cultural em apreço, postulando pela exclusão de sua responsabilidade, em consonância com os Acórdãos 5088/2015, 4939/2012 e 8221/2011, todos da 2ª Câmara. Para comprovar suas alegações, anexou documentos de constituição, fiscais e contábeis da empresa proponente e a íntegra dos Acórdãos referidos (peça 23, p. 19-169) .
19. Analisando a cronologia dos fatos e os períodos em que o Sr. Paulo Sérgio Fragoso Peret Antunes figurou como sócio da empresa ML Planejamento de Eventos e Marketing Social Ltda. - EPP, a unidade técnica concluiu que ambos figuravam na sociedade durante a proposição, aprovação e captação dos recursos, concluindo pela responsabilidade solidária dos sócios (item 39.4 da instrução de peça 51) .
20. Rejeitadas in totum as alegações de defesa, a Secex/SP propôs julgar irregulares as contas da empresa Mauro Fragoso Peret Antunes Artes e Cultura - EPP e dos Srs. Mauro Fragoso Peret Antunes (sócio administrador) e Paulo Sérgio Fragoso Peret Antunes (sócio cotista) , condenando-os solidariamente pelo débito correspondente ao total captado (valor histórico de R$ 4.604.250,00) , e aplicando-lhes individualmente a multa prevista no art. 57 da Lei nº 8.443/92.
21. Submetida à apreciação do MP/TCU, este discordou parcialmente da proposta apresentada (peça 54) .
22. Com relação à responsabilidade do Sr. Paulo Sérgio Fragoso Peret Antunes, considerou plausíveis os argumentos por ele apresentados, ressaltando que a responsabilização deve recair sobre o sócio administrador da proponente e, em circunstâncias especiais, sobre os sócios cotistas, quando fica patente que estes também se valeram da sociedade empresária para tomar parte nas práticas irregulares. Esse é o entendimento dos precedentes citados pelo responsável em sua defesa e nos recentes Acórdão 5254/2018-TCU-Primeira Câmara, Rel. Min. Bruno Dantas e 3481/2019 - 2ª Câmara, Rel. Min. André Luís de Carvalho.
23. Acrescentou o MP/TCU que não se verificou nos autos evidências de que o Sr. Paulo Sérgio Fragoso Peret Antunes tenha praticado atos de gestão relacionados à execução irregular do projeto Pronac 09-5196 e que, nos termos dos contratos de constituição da ML Planejamento de Eventos e Marketing Social Ltda. - EPP (atual Mauro Fragoso Peret Antunes Artes e Cultura - EPP) , não seria esse o seu papel.
24. Dessa forma, opinou pelo acolhimento das alegações de defesa apresentadas pelo responsável, com julgamento de suas contas regulares e com quitação plena.
25. Quanto à execução do objeto em localidades diversas daquelas aprovadas pelo MinC, entendeu o MP/TCU que não deveria ser admitida como parte do objeto pactuado, destacando que:
O interesse da proponente não deve se sobrepor aos termos ajustados entre as partes, especialmente neste caso, em que o MinC posicionou-se reiteradamente de forma contrária às alterações sugeridas. Vale dizer que, desde 06/07/2011, ao emitir parecer em atendimento ao Despacho 887/2011-CGAA/DIC/SEFIC/Minc (peça 2, p. 13-16) , o Ministério identificou riscos de um único evento ser utilizado para comprovar despesas de projetos distintos patrocinados pela Lei Rouanet.
26. Destacou ainda que em outros cinco projetos culturais, cujos proponentes tinham a mesma composição societária com os responsáveis aqui arrolados, havia previsão de realização de eventos culturais nas mesmas cidades objeto do projeto cultural Pronac 09-5196, tratado nesta tomada de contas especial, fato que representava riscos de um único evento ser utilizado para comprovar despesas de projetos distintos patrocinados pela Lei Rouanet.
27. Com relação aos argumentos de aproveitamento das execuções realizadas nas cidades onde não houve mudanças de localidade, portanto, respeitando-se o pactuado (Santo André/SP, Campo Grande/MT e Sorocaba/SP) , para fins de se considerar a execução parcial do objeto, observou o MP/TCU a ausência de elementos suficientes nos autos para formação de juízo a respeito. Alertou ainda que a ausência dos documentos da prestação de contas foi alvo de questionamento por parte da proponente e do Sr. Mauro Fragoso Peret Antunes.
28. Em tese, pela natureza do objeto, entendeu o Parquet que a realização regular de algumas de suas etapas poderia ser admitida para caracterizar a execução parcial do objeto, com abatimento proporcional do débito. Para tanto, a regularidade deve ser assegurada tanto em relação à execução física quanto à financeira, evidenciando o nexo de causalidade entre os recursos captados e as despesas realizadas nessas etapas.
29. Assim, ante a ausência de elementos nos autos, o MP/TCU considerou necessária a realização de diligência para obtenção na íntegra dos documentos apresentados a título de prestação de contas.
30. Submetido o processo ao relator, Ministro Bruno Dantas, por meio do despacho de peça 55, aquiesceu com a proposta de diligência formulada pelo MP/TCU, adiantando ainda sua concordância em relação ao afastamento da responsabilidade do sócio cotista, Sr. Paulo Sérgio Fragoso Peret Antunes.
31. Assim, determinou a restituição do processo à Secex-TCE para a promoção da diligência sugerida.
32. Em cumprimento ao despacho do relator, expediu-se a diligência de peça 56, cujas respostas encaminhadas pela Diretoria Executiva do Fundo Nacional de Cultura se encontram nas peças 58 a 67.
EXAME TÉCNICO
33. Conforme Ofício 11/2020 da Diretoria Executiva do Fundo Nacional de Cultura (peça 58) , os elementos enviados, constantes das peças 59 a 67, se referem à documentação completa do projeto cultural Pronac 09-5196, tratado nesta TCE.
34. Objetiva o presente exame técnico verificar se as execuções físicas e financeiras das etapas realizadas em Santo André/SP, Campo Grande/MS e Sorocaba/SP se deram de forma regular e se seria possível acolher as alegações de que teria havido execução parcial do objeto, com redução proporcional do débito.
35. Antes de examinar as execuções físicas, importante destacar alguns achados relacionados à execução financeira de todo o projeto cultural e não apenas às três localidades onde se avalia ter ou não havido execução física.
36. Da relação de pagamentos efetuados (peça 65, p. 264-316) , observamos uma grande concentração de despesas em quatro empresas, a despeito de o projeto ter sido realizado, em tese, em três estados distintos, desconsiderando Pernambuco.
37. Para a empresa MP Cultura e Arte Ltda., de mesma composição societária da proponente, foram pagos R$ 290.500,00 (peça 61, p. 58-64, 102, 226, 238, 312) com despesas relacionadas à elaboração de projetos e agenciamento, diretor de produção, diretor artístico e coordenador.
38. Verificamos também que a própria proponente emitiu inúmeras notas fiscais, figurando ao mesmo tempo como prestadora e tomadora de diversos serviços, cujas notas fiscais, abaixo listadas, compuseram a prestação de contas final:
	Nota Fiscal
	Localização
	Descrição dos serviços
	Valor

	NF 16
	Peça 61, p. 66
	Locação e montagem de palco
	50.000,00

	NF 17
	Peça 61, p. 68
	Maestro
	15.000,00

	NF 18
	Peça 61, p. 70
	Músicos
	12.000,00

	NF 19
	Peça 61, p. 72
	Orquestra
	30.000,00

	NF 20
	Peça 61, p. 74
	Ator
	4.800,00

	NF 21
	Peça 61, p. 76
	Atores
	15.000,00

	NF 22
	Peça 61, p. 104
	Locação de Gerador de Energia, mesa de som/equipamentos e lonas
	54.000,00

	NF 23
	Peça 61, p. 106
	Locação de equipamentos de luz
	11.000,00

	NF 24
	Peça 61, p. 120
	Locação de telão, tendas, palco e lona coberta e de produtor musical
	75.000,00

	NF 25
	Peça 61, p. 144
	Locação de mobiliários, equipamentos diversos, tendas, lona, banheiro químico e bebedouros.
	75.000,00

	NF 26
	Peça 61, p. 212
	Locação/montagem de palco e lonas
	75.000,00

	NF 28
	Peça 62, p. 184
	Orquestra e Maestro
	64.500,00

	NF 31
	Peça 62, p. 398
	Locação de equipamentos, serviços de maestro e atores
	75.000,00

	NF 32
	Peça 63, p. 10
	Locação de telão, bebedouro e ator
	39.990,00

	NF 33
	Peça 63, p. 288
	Orquestra e maestro
	89.000,00

	NF 34
	Peça 64, p. 102
	Locação de lonas, tendas e palco
	75.000,00

	NF 35
	Peça 64, p. 128
	Locação de lonas e tendas
	42.349,00

	NF 43
	Peça 64, p. 136
	Orquestra
	50.000,00

	NF 44
	Peça 64, p. 146
	Ator/Atriz
	50.000,00

	NF 45
	Peça 64, p. 248
	Solista, ator/atriz e locação de tendas
	40.000,00

	TOTAL
	942.639,00

39. Chama a atenção também a concentração de notas fiscais emitidas pelas empresas MGB Promoção e Eventos Ltda. e Mega Cenografia Ltda., abaixo relacionadas:
a) MGB Promoção e Eventos Ltda.
	Nota Fiscal
	Localização
	Descrição dos serviços
	Valor

	NF 811
	Peça 61, p. 78
	Projeto de iluminação e técnico de audiovisual
	9.000,00

	NF 835
	Peça 64, p. 56
	Locação de gerador, grades, tendas, equipamentos de luz e de mesa de som
	75.000,00

	NF 837
	Peça 64, p. 62
	Locação de equipamentos de luz
	16.000,00

	NF 838
	Peça 64, p. 100
	Locação de gerador, grades e carpete
	55.200,00

	NF 840
	Peça 64, p. 122
	Locação de gerador, grades, tendas, equipamentos de luz, de mesa de som e bebedouros
	111.000,00

	Recibo 851
	Peça 64, p. 126
	Locação de gerador, lonas de cobertura, equipamentos de luz, carpetes e bebedouros
	107.500,00

	Recibo
	Peça 64, p. 130
	Locação de palco com cobertura, mesa de som e telão
	85.000,00

	Recibo
	Peça 64, p. 142
	Locação de tendas
	30.000,00

	Recibo 877
	Peça 64, p. 148
	Locação de tendas e sonorização
	50.000,00

	TOTAL
	538.700,00

b) Mega Cenografia Ltda.
	Nota Fiscal
	Localização
	Descrição dos serviços
	Valor

	NF 261
	Peça 61, p. 252
	Confecção de painéis explicativos
	32.000,00

	NF 262
	Peça 61, p. 250
	Programação visual
	16.000,00

	NF 263
	Peça 61, p. 246
	Montagem e desmontagem (não explicita o serviço) 
	8.000,00

	NF 264
	Peça 61, p. 248
	Materiais e equipamentos cenográficos
	126.304,33

	NF 271
	Peça 62, p. 344
	Materiais e equipamentos cenográficos
	18.000,00

	NF 273
	Peça 62, p. 346
	Locação de lonas, tenda, cadeiras e ar condicionado
	63.974,86

	NF 274
	Peça 62, p. 348
	Projeto (sem especificar o serviço) 
	20.000,00

	NF 275
	Peça 62, p. 350
	Montagem e desmontagem (não explicita o serviço) 
	8.000,00

	NF 307
	Peça 64, p. 176
	Montagem e desmontagem (não explicita o serviço) 
	10.000,00

	NF 308
	Peça 64, p. 178
	Cenógrafo
	19.000,00

	NF 309
	Peça 64, p. 172
	Material efeito especial e cenográfico
	31.542,44

	NF 310
	Peça 64, p. 174
	Projeto expográfico
	19.000,00

	TOTAL
	371.821,63

40. Juntas, as quatro empresas foram responsáveis pela emissão de R$ 2.143.660,63 em notas fiscais, representando cerca de 47% dos recursos captados. A proponente e a MP Cultura, com mesma composição societária, foram responsáveis pela emissão R$ 1.233.139,00.
41. Destacamos ainda as seguintes irregularidades relacionadas à execução financeira do projeto cultural:
a) mais de 300 notas fiscais/recibos constantes da prestação de contas (peças 61 a 64) não descrevem com detalhes os materiais e serviços fornecidos e suas quantidades, tampouco o local de prestação dos serviços. Encontramos apenas 3 exceções em que as notas fiscais indicam o local de prestação dos serviços: nota fiscal 18452, emitida pela empresa Contato Atendimento de Veículos Publicitários Ltda., no valor de R$ 4.116,02 (peça 63, p. 76) , que indica o local do evento em Indaiatuba e as Notas Fiscais 44 e 84 (peça 64, p. 154-156) emitidas pelas empresas Brasil Afora Produções Artísticas e Edições Musicais Ltda. e As Quatro Produções Artísticas Ltda., respectivamente nos valores de R$ 32.500,00 e R$ 21.527,00, que indicam a prestação dos serviços em São Bernardo do Campo. Outras exceções se referem a despesas com hospedagem, com indicação da cidade. Para exemplificar a irregularidade, citamos a nota fiscal 264, emitida pela empresa Mega Cenografia, no valor de R$ 126.304,33 (peça 61, p. 248) , que discrimina os serviços apenas como 'materiais e serviços cenográficos', tornando impossível saber que materiais e equipamentos se referem, suas especificações, suas quantidades e em que local o serviço foi prestado. Esse é apenas um exemplo elucidativo do que ocorreu nas mais de 300 notas fiscais constantes da prestação de contas;
b) notas fiscais emitidas em sequência pela própria proponente (item 38) , indicando que a empresa se presta apenas à emissão de notas fiscais para os seus próprios projetos culturais e daqueles onde figura como proponente empresas de mesma composição societária. Note-se que no intervalo de 12/1/2010 a 13/5/2010 (cinco meses) , a empresa emitiu todas as notas fiscais (NF 16 a 26) somente para o Pronac 09-5196, da qual é a própria proponente. Estaria assim atuando como empresa 'noteira', cujas características e objetivos abordamos mais adiante.
c) realização de pagamentos com refeições à empresa Basilic Gastronomia, situada em Porto Alegre, por meio das notas fiscais 19 e 20, nos valores de R$ 29.775,00 e R$ 3.434,00 (peça 62, p. 48 e 216) , totalizando R$ 33.209,00. Conforme descrito na NF 19, as despesas ocorreram nos dias 7/5, 12/5 e 20/5/2010, sendo esta última data posterior à realização do evento em Guaíba, em 15/5/2010, município vizinho a Porto Alegre. No projeto inicial foi previsto um total de 780 refeições nas 7 cidades envolvidas no projeto cultural, perfazendo uma média de 110 refeições por localidade, ao custo unitário de R$ 25,00 ou R$ 30,00 (peça 60, p. 16 e 22) . O valor gasto apenas no evento de Guaíba, equivale a cerca de 1.330 refeições a R$ 25,00 ou 1.106 refeições a R$ 30,00, ou seja, 10 vezes o previsto para uma localidade e valor superior ao total estimado para todas as 7 localidades (R$ 21.440,00) . Também foram realizadas despesas com refeições com a empresa Creatore Gastronomia, situada em São Paulo (cidade onde não houve apresentações) , por meio das notas fiscais 83 e 85 (peça 62, p. 324 e peça 63, p. 52) , que totalizaram R$ 39.503,70;
d) em justificativa de peça 65, p. 246, a proponente informou que as despesas com o Show da Banda Paralamas do Sucesso haviam sido custeadas com recursos próprios, razão pela qual a apresentação da banda não estava prevista na proposta cultural. Todavia, compôs a prestação de contas as despesas relacionadas a transporte aéreo, hospedagem e aluguel de vans para a banda, além de aluguel de carro executivo com motorista para seu vocalista (peça 63, p. 60, 168-172) , que totalizaram R$ 14.674,80; e
e) em consulta realizada na Relação Anual de Informações Sociais - RAIS/DGI (peça 69) , constatamos que a empresa MGB Promoção e Eventos Ltda. não possuía empregados registrados nos exercícios de 2010 e 2011 (exercícios da prestação dos serviços) e a empresa Mega Cenografia Ltda. contava apenas com um empregado. Tal estrutura operacional é incompatível com a quantidade e diversidade dos serviços supostamente prestados no âmbito do projeto cultural em apreço pelas duas empresas, caracterizando a hipótese de empresas 'noteiras'.
42. Acerca dos pagamentos à MP Cultura e Arte e à própria proponente (itens 37 e 38) , tal conduta configura autocontrato ou contrato consigo mesmo, vedado pelo art. 117, do Código Civil (Lei 10.406/2002) .
43. Em Auditoria realizada na Agência Nacional do Cinema (TC Processo 017.413/2017-6) , a equipe relatou a ocorrência do chamado autocontrato em alguns projetos culturais. De sua análise, restou a proposta de conversão dos autos em tomada de contas especial, acolhida pelo Acórdão 721/2019-TCU-Plenário, Rel. Min. André Luís de Carvalho, com o propósito de citar os responsáveis pelos fortes indícios de pagamentos realizados às próprias proponentes, a exemplo do que constatamos nesta TCE.
44. Dada a análise realizada pela equipe de auditoria e a similitude com o caso em apreço, entendemos pertinente reproduzir parte do Relatório condutor do referido acórdão, conforme segue (grifamos) :
'II.1. Comprovação de despesas mediante documentação emitida por sociedades empresárias de composição assemelhada à do próprio proponente ou localizadas no mesmo endereço.
1. Situação encontrada e tipificação: verificou-se a utilização pelas proponentes dos projetos audiovisuais, como comprovantes de despesas, de notas fiscais, faturas ou recibos emitidos por sociedades de composição assemelhada às suas próprias, com isso caracterizando a ocorrência de pagamentos 'a si mesmo', com violação aos princípios da impessoalidade e da moralidade e com o aumento, sem a devida transparência, da remuneração paga às produtoras, já contempladas uma taxa de gerenciamento. Da mesma forma, pagamentos a pessoas jurídicas localizadas nos seus mesmos endereços, o que pode caracterizar o uso de meras empresas emissoras de documentos fiscais, conhecidas como empresas 'noteiras'. Achado tipificado como irregularidade grave.
Objetos nos quais o achado foi constatado: 
Projeto 01580.050075/2013-43/2016 - Motel
Projeto 00050.005010/2003-05 /2017 - É proibido proibir
Projeto 01580.014444/2010-91/2017 - Totalmente inocentes
Critérios: 
Lei 10.406/2002, art. 117
Acórdão 11910/2011-TCU-Segunda Câmara
Acórdão 2922/2013-TCU-Plenário
Acórdão 1857/2015-TCU-Plenário
Acórdão 980/2017-TCU-Plenário
Evidências: 
 (...) 
2. A situação encontrada caracteriza a ocorrência de 'pagamentos a si mesmo', circunstância na qual se vê fragilizada a verificação do nexo de causalidade entre a despesa realizada e o objeto executado. Embora não estejam sujeitas ao dever de licitar, as empresas privadas que celebram convênios e outras avenças com o poder público devem atender aos princípios constitucionais da legalidade, da impessoalidade, da moralidade, da publicidade e da eficiência, quando do uso dos recursos públicos que lhes são confiados. Certo é que as empresas não precisam licitar nos moldes da Lei 8.666/1993, mas se lhes impõe a adoção de procedimentos análogos, que garantam a prevalência dos princípios citados (Acórdão 353/2005-TCU-Plenário, 1777/2005-TCU/Plenário e 2922/2013-TCU/Plenário) . A esse respeito, traz-se à colação o seguinte excerto:
'Acórdão 2922/2013-TCU-Plenário
Às entidades privadas que celebram convênios com o poder público não se impõe a realização da licitação propriamente dita, mas, sim, a realização de procedimentos análogos àquele instituto, que atendam aos princípios da igualdade, legalidade, moralidade, publicidade e eficiência administrativa previstos na Constituição.'
3. É o caso de despesas identificadas no projeto 'Motel' (01580.050075/2013-43/2016) , da produtora BE Bossa Nova Criações e Produções Ltda. Em resposta a requerimento da equipe de fiscalização (peça 34) , a produtora apresentou como comprovantes de despesa, todos não-fiscais, recibos emitidos pela sociedade empresária Bossa Nova Films Criações e Produções Ltda., às quais haveriam sido feitos pagamentos por serviços contratados (peça 92) . Ocorre, entretanto, que se verificarmos as composições societárias das duas contratantes (peças 90 e 91) , caracterizar-se-á a ocorrência de um autocontrato, com pagamentos 'a si mesmo'. O quadro a seguir evidência, a partir das informações obtidas nos sistemas da Receita Federal do Brasil (RFB) , a clara coincidência de sócios, principalmente os ocupantes das funções de Diretor e Sócio-Administrador, níveis máximos de representação de ambas as sociedades empresárias. 
	BE Bossa Nova Criações e Produções Ltda.
	Bossa Nova Films Criações e Produções Ltda.

	CNPJ 07.533.507/0001-50
Denise Tibiriçá Machado (Diretor) 
Eduardo Tibiriçá Machado (Diretor) 
Julio Cezar Xavier da Silveira (Sócio-Adm.) 
Maria Irma Palma Navarrete (Sócio-Adm.) 
Asas da Imaginação Cinema (Sócio) 
Fábio Lopes Farina (Diretor) 
	CNPJ 07.477.471/0001-34
Denise Tibiriçá Machado (Diretor) 
Eduardo Tibiriçá Machado (Diretor) 
Julio Cezar Xavier da Silveira (Sócio-Adm.) 
Maria Irma Palma Navarrete (Sócio-Adm.) 
Asas da Imaginação Cinema (Sócio) 
-------------------------------------------

Fonte: Receita Federal do Brasil (RFB) .
Elaborado pela equipe de fiscalização do TCU.
4. O mesmo se verifica no âmbito do projeto 'É proibido proibir' (00050.005010/2003-05/2017) , da produtora El Desierto Filmes Ltda. ME. Os documentos colhidos em auditoria, após requisição da equipe de fiscalização (peça 34) , revelam pagamentos às sociedades Nativa Filmes Ltda. ME e Atelier Flores Comunicações Ltda., os quais decorreriam de serviços contratados (peça 169) . Como no caso do projeto 'Motel', a grande coincidência entre as composições societárias, obtidas nos sistemas da RFB (peças 165 a 167) , em especial no referente aos sócios dirigentes, representantes máximos das referidas empresas, não deixa dúvida quanto a se tratar de um autocontrato, em que a produtora El Desierto, na verdade, efetua pagamentos a si mesma. O quadro a seguir evidencia, a partir das informações obtidas nos sistemas da Receita Federal do Brasil (RFB) , a clara coincidência de composição, principalmente os ocupantes das funções diretivas, uma vez que o Sr. Gabriel Flores Duran figura como sócio-administrador na produtora El Desierto, responsável pelo projeto, e na Nativa Filmes, além de sócio na Atelier Flores; que o Sr. Pedro Martin Duran Borges figura como sócio-gerente na produtora El Desierto, responsável pelo projeto, além de sócio-administrador na Nativa Filmes; e que o Sr. Jorge Fernando Duran Parra integra as três sociedades. Há coincidência, ainda, de contador, entre a empresa produtora e uma das prestadoras de serviço: Menfer Serviços Contábeis S/C Ltda. - ME (CNPJ 01.427.604/0001-81) .
	El Desierto
	Nativa Filmes
	Atelier Flores

	CNPJ 05.617.531/0001-41
Gabriel Flores Duran
Jorge Fernando Duran Parra
Pedro Martin Duran Borges
Pedro Rossi de Sequeira e Silva
---------------------------------
---------------------------------
---------------------------------
	CNPJ 27.650.159/0001-08
Gabriel Flores Duran
Jorge Fernando Duran Parra
Pedro Martin Duran Borges
---------------------------------
---------------------------------
Helena Borges Duran
Virginia Osorio Flores
	CNPJ 05.107.469/0001-48
Gabriel Flores Duran
Jorge Fernando Duran Parra
---------------------------------
---------------------------------
Paulo Renato Flores Duran
---------------------------------
Virginia Osorio Flores

	Contadores
Menfer Serviços Contábeis
Manoel F. Soares dos Santos
	----- sem informação -----
	Contadores
Menfer Serviços Contábeis
Rosa M. Boaventura Haas

Fonte: Receita Federal do Brasil (RFB) .
Elaborado pela equipe de fiscalização do TCU.
5. Finalmente, no projeto 'Totalmente Inocentes' (01580.014444/2010-91/2017) , da produtora Atitude Produções e Empreendimentos Ltda. O Relatório de Planejamento de Inspeção 25/2012 aponta, em seu item 02.4, que a produtora tem o mesmo endereço que duas empresas às quais foram realizados pagamentos, a saber, a Morena Filmes Ltda. e a Cinquenta Filmes Ltda. (peça 122) . Consulta aos sistemas da Receita Federal do Brasil (RFB) , resumida no quadro abaixo, retornou documentos confirmatórios do apontamento da equipe de inspeção da Ancine, relativamente à coincidência de endereços e, ainda, relativamente à coincidência parcial de composição societária e de contador das empresas (peças 123, 124 e 212) . Há coincidência, ainda, de contador, entre a empresa produtora e uma das prestadoras de serviço: Sr. Edmundo de Lima Lopes Junior (CPF 01.427.604/0001-81) .
	Atitude Produções
	Morena Filmes Eirelli
	Cinquenta Filmes Eirelli

	CNPJ 04.551.480/0001-30
Mariza Leão Salles de Rezende
Julia Salles de Rezende
Maria Salles de Rezende
	CNPJ 42.473.256/0001-66
Mariza Leão Salles de Rezende
Sergio Perez de Rezende
	CNPJ 04.524.594/0001-90
Sergio Perez de Rezende
Julia Salles de Rezende
Tiago Salles de Rezende

	Rua Visconde de Pirajá 596 sala 205
	Rua Visconde de Pirajá 596 salas 204 e 205
	Rua Visconde de Pirajá 596 sala 205

	Contador 
Edmundo de Lima Lopes Junior
	----- sem informação -----
	Contador 
Edmundo de Lima Lopes Junior

	Fonte: Receita Federal do Brasil (RFB) .
Elaborado pela equipe de fiscalização do TCU.
6. Além de clara violação aos princípios da impessoalidade e da moralidade, pela identificação do 'pagamento a si mesmo', o ocorrido se assemelha ao chamado autocontrato, ou contrato 'consigo mesmo', instituto jurídico bastante controverso. Este, quando aceitável, constitui exceção à regra segundo a qual para a formação de um contrato são necessárias duas pessoas distintas a manifestar suas vontades e interesses. No autocontrato, apenas um emitente de vontade regulará interesses contrapostos. Por isso mesmo, seguindo as linhas gerais do Direito Civil aplicado em outros países, como é o caso da Itália, o Código Civil de 2002 regulou este instituto no artigo 117, a saber: salvo se o permitir a lei ou o representado, é anulável o negócio jurídico que o representante, no seu interesse ou por conta de outrem, celebrar consigo mesmo. Parágrafo único. Para esse efeito, tem-se como celebrado pelo representante o negócio realizado por aquele em quem os poderes houverem sidos substabelecidos. No mesmo sentido da anulabilidade dos contratos 'consigo mesmo', quando envolvidos recursos públicos federais, manifesta-se o TCU, por meio dos Acórdão 1857/2015-TCU-Plenário e 980/2017/-TCU/Plenário. 
7. A situação caracteriza, além do pagamento 'a si mesmo' e do autocontrato, também a possível ocorrência das chamadas 'empresas noteiras'. Empresa 'noteira', no jargão da fiscalização tributária federal, é aquela que emite notas fiscais de venda de mercadorias ou prestação de serviços apenas para justificar um interesse privado qualquer, sem que, na verdade, haja efetuado a venda ou prestado o serviço a que se refere o documento fiscal. Uma empresa 'noteira' é também caracterizada pela inexistência de empregados registrados, pelo estabelecimento em endereços incompatíveis com suas atividades e pela ausência de movimentações bancárias correspondentes. Em 2015, deflagrou-se a Operação 'Caça Laranja', destinada a coibir a atividade de empresas 'de fachada' ou 'noteiras'. Empresas 'noteiras', de acordo com a RFB (peça 213) :
'Tais empresas são utilizadas para diversos fins, todos ilegais: acobertamento do verdadeiro fornecedor das mercadorias ou prestador dos serviços, criação de créditos tributários ilegítimos, sonegação, importações fraudulentas, lavagem de dinheiro, corrupção etc.' 
8. O TCU já decidiu, anteriormente, pela imputação de débito em projeto audiovisual de responsabilidade da Ancine, devido à caracterização de pagamentos a 'si mesmo'. Quando da prolação do Acórdão 11910/2011-TCU-Segunda Câmara, o Tribunal examinou as contas do projeto 'A paz é dourada - a saga de Euclides da Cunha', de responsabilidade de Noilton Nunes e Lapa Produções Cinematográficas Ltda., e imputou débito por haverem sido apresentados, como comprovantes de despesa, recibos assinados por familiares, caracterizando, em última análise, pagamentos aos próprios produtores. Situação muito similar à verificada nos projetos 'Motel', 'É proibido proibir' e 'Totalmente inocentes', em cujos pagamentos a forte coincidência identificada, entre empresa produtora e empresa supostamente prestadora de serviços, quanto aos seus sócios, sobretudo dirigentes; seus endereços e, até, seus contadores, inquina os pagamentos realizados nessas condições como sendo pagamentos disfarçados às próprias produtoras. 
9. Nas condições em que se realizaram os pagamentos pelas produtoras dos projetos 'Motel', 'É proibido proibir' e 'Totalmente inocentes', dificilmente se pode dizer que hajam sido respeitados os princípios da impessoalidade e da moralidade. Ao contrário, há forte evidência de que ambos hajam sido frontalmente violados. O da impessoalidade pela escolha personalíssima feita em relação às prestadoras de serviços e fornecedoras de bens, dificultando sobremaneira a verificação da efetiva prestação do serviço ou do fornecimento do bem, além de dificultar o estabelecimento do nexo de causalidade entre a despesa e o respectivo serviço ou bem. O da moralidade, haja vista configurar maneira nada transparente de aumentar a própria remuneração da produtora, à qual já se paga, na maioria das vezes, em cada contrato, uma taxa de gerenciamento nada irrisória: R$ 367.854,20, no caso do projeto 'Motel' (peça 87) . Configuram, por tudo isso, pagamentos que não merecem ser suportados com recursos públicos, sendo conveniente dar ciência à Ancine, para que a entidade adote as providências julgadas necessárias quando da reanálise dos processos de prestação de contas.
 (...) 
12. Proposta de encaminhamento: 
Dar ciência à Ancine que a realização de pagamento, pela proponente prestadora de contas, a empresas com forte coincidência com sua própria composição societária, em especial quanto aos sócios dirigentes, com localização no mesmo endereço, com endereços incompatíveis com a atividade exercida, ou qualquer outra característica que permita concluir pela ocorrência de pagamentos à própria proponente, conforme observado nos projetos 'Motel', 'É proibido proibir' e 'Totalmente inocentes', configura irregularidade, por violação aos princípios constitucionais da impessoalidade e da moralidade, de acordo com orientação jurisprudencial do TCU, da qual é exemplo o Acórdão 2922/2013-TCU-Plenário.
Dar ciência à Ancine que a composição societária e outras características das empresas recebedoras de pagamentos efetuados com recursos públicos deve ser objeto de verificação na análise das prestações de contas e, em qualquer caso, na presença de indícios de irregularidades, a fim de coibir pagamentos indevidos, conforme observado nos projetos 'Motel', 'É proibido proibir' e 'Totalmente inocentes', consoante os entendimentos jurisprudenciais contidos nos Acórdão 11910/2011-TCU-Segunda Câmara e 2.922/2013, 1.857/2015 e 980/2017-Plenário.
Recomendar à Ancine que, quando da revisão ou substituição da Instrução Normativa 124/2015-Ancine, faça consignar vedação à realização, pelas proponentes, de pagamentos a si mesma, materializados, entre outras formas, em valores pagos a empresas com forte coincidência com sua própria composição societária, com localização no mesmo endereço ou com endereços incompatíveis com a atividade exercida.
45. A situação encontrada na prestação de contas ora sob análise é ainda mais grave que a apontada no relatório acima transcrito, eis que os documentos fiscais emitidos pela MP Cultura e Arte e ML Planejamento de Eventos e Marketing Social Ltda., que somaram R$ 1.233.139,00, estampam a irregularidade claramente, sem que haja qualquer dúvida quanto à sua ocorrência. 
46. Com relação à execução física nas cidades de Santo André/SP, Sorocaba/SP e Campo Grande/MS, a análise da documentação obtida através da diligência revela o seguinte:
I - SANTO ANDRÉ/SP (evento no 27/11/2011, de 14:30 às 17 horas) 
a) Fotos do Evento:
- Circo (peça 65, p. 172) : apenas duas fotos do evento, com público de seis pessoas e com utilização do palco principal;
- Orquestra (peça 65, p. 174-176) : apenas três fotos, sem qualquer evidência de público;
- Teatro (peça 65, p. 178-182) : dois atores, seis fotos, presença de público muito reduzido, ocupando o próprio palco;
- Exposição (peça 65, p. 199-190) : apenas três fotos, sem demonstrar a participação de público expressivo; e
- Música Instrumental (peça 65, p. 192-194) : apenas quatro fotos, sem evidenciar a participação de público expressivo.
b) Divulgação:
- Não houve divulgação em mídias digitais (internet, jornais eletrônicos etc.) , havendo apenas folders produzidos pela própria proponente (peça 65, p. 184-186 e 322-324) , que não se prestam à comprovação da divulgação do evento;
- Em pesquisa no site de busca Google e em jornais locais, não encontramos nenhuma referência à realização do evento no Parque da Juventude em Santo André/SP, no dia 27/11/2011.
II - CAMPO GRANDE/MS (evento no dia 3/3/2012, de 14:30 às 18 horas) 
a) Fotos do Evento:
- Música Instrumental (peça 65, p. 148-150) : apenas três fotos, três músicos e público inferior a 100 pessoas.
- Circo (peça 65, p. 152-154) : apenas quatro fotos do evento, sem evidências de público, sem cenografia e utilização do palco principal;
- Exposição (peça 65, p. 156-160) : apenas seis fotos;
- Teatro (peça 65, p. 162-164) : quatro fotos do evento, somente dois atores, presença de público muito reduzido; e
- Orquestra (peça 65, p. 168-170) : apenas quatro fotos, público inferior a 100 pessoas;
b) Divulgação:
- Houve divulgação em mídias digitais (peça 65, p. 16-32) .
III - SOROCABA/SP (evento no dia 30/3/2012, de 14:30 às 18 horas) 
a) Fotos do Evento:
- Teatro (peça 65, p. 118-120) : apenas três fotos do evento, somente três atores, apresentação ao ar livre, sem cenografia e equipamentos, público de cerca de 20 pessoas, todas adultas;
- Orquestra (peça 65, p. 122-124) : as fotos da orquestra são de um ensaio e não de apresentação. Não há público. Acostou-se ainda à prestação de contas, fotos de apresentação de uma banda de música local (peça 65, p. 126-130) não prevista no projeto cultural;
- Grupo Instrumental (peça 65, p. 132-134) : apenas três fotos, quatro músicos e sem qualquer comprovação de público, já que as fotos mostram apenas o palco;
- Circo (peça 65, p. 136-52-154) : apenas cinco fotos do evento, sem evidências de público, sem cenografia e utilização do palco principal; e
- Exposição (peça 65, p. 156-160) : apenas quatro fotos.
b) Divulgação:
- A proponente anexou à prestação de contas a divulgação publicada no Diário de Sorocaba (peça 65, p. 344) . Ocorre que se trata de evento ocorrido em 31/3/2012 e não em 30/3/2012, data do projeto tratado nesta TCE. Há evidentes razões para se crer que houve simulação da proponente na juntada dessa divulgação como prova da execução do evento do dia 30/3/2012. Como se observa no informativo de mídia, além de a data não coincidir com a do evento aqui tratado, o horário das apresentações também difere (9:30 às 22 horas) . Na divulgação, informa-se tratar de outro projeto cultural, denominado Ritmos no Parque, da Fundação Toyota do Brasil. O mais grave, é que o projeto Ritmos no Parque, a que alude a divulgação do Diário de Sorocaba, cuja apresentação se deu em 31/3/2012, também foi incentivado pela Lei Rouanet e cujo proponente é a empresa MP Cultura e Arte (Pronac 10-3002) . Ao que tudo indica, a proponente ML Planejamento de Eventos de Marketing Social Ltda., utilizou fotos do evento do dia 31/3/2012, da proponente MP Cultura e Arte, frise-se, de mesma composição societária, para tentar comprovar a execução do projeto em Sorocaba em 30/3/2012, objeto do Pronac 09-5196. Essas circunstâncias dão força à denúncia feita ao MinC, citada no item 6 desta instrução.
Reforça essa tese, o fato de que dificilmente haveria tais apresentações culturais em uma sexta-feira (30/3/2012) , já que o evento tem as características próprias de apresentação em feriados e finais de semana, com presença esperada de público infantil. Comprova ainda nossa tese, o fato de as fotos juntadas da orquestra ser na verdade fotos de um ensaio, talvez preparativo para a apresentação no dia seguinte, a falta de evidência de público, o fato de o teatro infantil 'A Praça da Palmeira', afirmado pela proponente como tendo sido realizado em 30/3/2012 (peça 2, p. 69) ter como expectador somente adultos, e a presença de fotos da banda local, evento relacionado ao do dia 31/3/2012.
47. Como se vê, as fotos e divulgações dos eventos relacionados às cidades de Santo André/SP, Sorocaba/SP e Campo Grande/MS, além de insuficientes a provar a realização dos eventos, indicam provável simulação da proponente na comprovação dos eventos com documentos duvidosos e inidôneos.
48. Se alguma dúvida restasse quanto à não execução dos eventos nessas três cidades, bastaria a constatação de que os recursos do projeto cultural foram aplicados em sua execução até 10/11/2011 (peça 65, p. 314) , com um último pagamento realizado ao ECAD em 25/11/2011. Dessa forma, tendo os recursos sido aplicados até 10/11/2011, as apresentações havidas em Santo André (27/11/2011) , Campo Grande (3/3/2012) e Sorocaba (30/3/2012) jamais poderiam ter sido financiadas com os recursos do projeto em apreço. Dessa forma, conclui-se que não é possível acatar a alegação de execução parcial do projeto cultural, uma vez que qualquer eventual apresentação que possa ter ocorrido nessas cidades, se de fato ocorreram, comprovadamente não foram financiadas com recursos do Pronac 09-5196.
49. Vale destacar, por último, que as apresentações do Pronac 09-5196 previam a realização dos eventos por um dia em cada localidade, no horário de 9:30 às 20h (peça 59, p. 8) , totalizando mais de dez horas de apresentações. No entanto, sem autorização do MinC, as apresentações foram reduzidas apenas para o horário da tarde, com início às 14:30h e término às 17:00 ou 18hs, perfazendo três ou quatro horas de apresentações por localidade, menos da metade do que foi previsto. Nessas circunstâncias, pode-se afirmar que, ainda que todas as apresentações tivessem comprovadamente ocorrido, com prestação de contas regular do ponto de vista financeiro, o alcance dos objetivos propostos estaria seriamente afetado pela redução do tempo programado para as apresentações. 
50. Importante ressaltar que a empresa antes denominada ML Planejamento de Eventos e Marketing Social Ltda. - EPP, proponente do Pronac 09-5196, passou a ser designada por Mauro Fragoso Peret Antunes Artes e Cultura - EPP (CNPJ 07.143.065/0001-35) , constituindo a chamada empresa individual.
51.  Conforme jurisprudência desta Corte, a empresa individual não tem personalidade diversa e separada do titular, constituindo-se como única pessoa com único patrimônio, sendo assim desnecessária a desconsideração da personalidade jurídica para a condenação de responsável empresário individual. Nesse sentido são os Acórdão 2386/2020-TCU-Primeira Câmara, Rel. Min. Augusto Sherman, 4.476/2019 - 2ª Câmara, Rel. Min. Marcos Bemquerer, 8.698/2019 - 2ª Câmara, Rel. Min. Aroldo Cedraz, 3.201/2018 - 2ª Câmara, Rel. Min. Aroldo Cedraz, 10.922/2016 - 2ª Câmara, Rel. Min. André de Carvalho, 4.784/2014 - 1ª Câmara, Rel. Min. Benjamin Zymler, e 2.737/2013 - Plenário, Rel. Min. José Jorge e 1.563/2012 - Plenário, Rel. Min. Marcos Bemquerer.
52. No recente Acórdão 4508/2020-TCU-Primeira Câmara, Rel. Min. Vital do Rêgo, entendeu-se pela condenação apenas do responsável pessoa física, já que o empresário individual não seria considerado pessoa jurídica. A esse respeito, consideramos oportuno transcrever partes do voto condutor do aludido acórdão, conforme segue:
'22. Como o empresário individual não é considerado pessoa jurídica, seu patrimônio se confunde com o de seu empreendimento. Nesse sentido, o decidido pelo STJ no REsp 594.832/RO, relatora Min. Nancy Andrighi, na 3ª Turma, julgado em 28/06/2005 (DJ 01/08/2005, p. 443) , que invalidou doação feita pela empresa individual por falta de outorga uxória, conforme excerto da ementa do julgado, verbis: 
Processual civil. Recurso especial. Ação rescisória. Agravo retido. Inviabilidade. Embargos de declaração. Não demonstração da omissão, contradição ou obscuridade. Patrimônio do empresário individual e da pessoa física. Doação. Invalidade. Ausência de outorga uxória. Erro de fato. Tema controvertido. Violação a literal disposição de lei.
[...] 
-Empresário individual é a própria pessoa física ou natural, respondendo os seus bens pelas obrigações que assumiu, quer civis quer comerciais. 
- Indispensável a outorga uxória para efeitos de doação, considerando que o patrimônio da empresa individual e da pessoa física, nada mais são que a mesma realidade. Inválido, portanto, o negócio jurídico celebrado. 
23. Menciono, ainda, outro julgado que também elucida bem a questão do patrimônio da empresa individual (Agravo de Instrumento AI 7923751 PR 0792375-1 (TJ-PR) : Ementa: AÇÃO INTERPOSTA EM FACE DA FIRMA INDIVIDUAL. ARRESTO DOS BENS EM NOME DO TITULAR DA EMPRESA. POSSIBILIDADE. DESCONSIDERAÇÃO DA PERSONALIDADEJURÍDICA. NÃO APLICAÇÃO. PATRIMÔNIO DA FIRMA INDIVIDUAL QUE SE CONFUNDE COM O DA PESSOA FÍSICA. Conforme entendimento da doutrina e da jurisprudência a empresa individual é mera ficção jurídica, criada para habilitar a pessoa natural a praticar atos de comércio, com vantagens do ponto de vista fiscal. Nesse contexto, tem-se que a empresa individual, embora para fins tributários, seja considerada pessoa jurídica, fora desse plano ela é a própria pessoa física. Assim, o patrimônio de uma empresa individual se confunde com o de seu titular, admitindo-se, por consequência, o arresto dos bens em nome deste. Agravo de Instrumento provido.
 (...) 
27. Quanto à jurisprudência deste Tribunal, pelo que pude observar, não há uniformidade quanto à forma de condenar essa sociedade individual. Em alguns julgados, há a condenação tanto da sociedade empresária quanto do empresário individual. Em outros, somente a pessoa física é condenada ao pagamento do débito. 
28. Em todos os casos, entretanto, é observada a não aplicação de multa à firma individual e ao empresário individual, simultaneamente, de forma a não caracterizar o bis in idem, posto que o patrimônio envolvido é único. 
29. Em meus julgados, optei por condenar somente os empresários individuais, dada a confusão patrimonial existente entre o empresário e a firma individual, não vislumbrando motivos pra a condenação solidária da empresa, até diante da ausência de personalidade jurídica desta última. 
30. Não obstante isso, não pude deixar, nesta oportunidade, de considerar a preocupação externada pelo Min. Augusto Sherman no voto condutor do Acórdão 11855/2019-TCU-Primeira Câmara, de que a existência de um CNPJ para a firma individual, ainda que não importe em personalidade jurídica distinta da do empresário, pode resultar, talvez até por equívoco, em distinta propriedade de bens nos cadastros de entidades como bancos, cartórios e departamento de trânsito. 
31. Assim, de forma a conferir maior eficácia na busca de bens e no ressarcimento em fase de execução de dívida, S.Exa. defendeu, naquele julgado, a condenação solidária entre a empresa individual e o empresário. 
32. Neste processo, o representante do MPTCU sugeriu a aposição, no acórdão a ser proferido, dos números do CPF e do CNPJ ao lado do nome do empresário individual, buscando, na mesma linha do acórdão acima mencionado, ampliar as buscas de bens em caso de eventual cobrança judicial posterior. 
33. Entendo que a solução alvitrada pelo MPTCU pode resolver o problema suscitado no Acórdão 11855/2019-TCU-Primeira Câmara. A inclusão do CNPJ ao lado do CPF do empresário individual possibilitará a ampliação da busca pelos bens na fase de execução, sem que seja preciso condenar a empresa individual que não possui personalidade jurídica.'
53. Também no recente Acórdão 5246/2020-TCU-Primeira Câmara, Rel. Min. Benjamin Zymler, houve entendimento diverso, julgando-se irregulares tanto as contas da empresa individual quanto da pessoa física, conforme voto, que a seguir transcrevemos:
'13. Quanto à responsabilização pelo débito, enquanto a unidade técnica propôs a condenação solidária, o MP/TCU sugeriu que a empresa individual Fábio Henrique Alves - ME fosse excluída do processo, pois não possui personalidade jurídica diversa e separada de seu titular. Assim, o débito e a multa deveriam recair apenas sobre o sr. Fábio Henrique Alves.
14. Com as devidas vênias ao representante do Parquet, compreendo, em linha de evolução ao entendimento esposado no Acórdão 5893/2019-TCU-Primeira Câmara, que é possível a condenação solidária da empresa individual e da pessoa física.
15. A despeito da existência de precedentes indicando ser cabível a condenação apenas do titular da empresa individual (Acórdão 1563/2012-TCU-Plenário, 2.737/2013-Plenário, 1.870/2010-1ª Câmara e 615/2008-2ª Câmara) , filio-me à jurisprudência mais recente formada pelos Acórdão 1089/2020-TCU-Segunda Câmara e 11.855/2019-1ª Câmara por entender que ela confere maior eficácia na busca de bens e no ressarcimento na fase de execução da dívida.
16. Seguem as considerações esposadas pelo Ministro-Substituto Augusto Sherman Cavalcanti no voto condutor do último aresto:
'14. (...) se é fato que 'no caso de firma individual ou empresário individual, os bens particulares respondem integral e solidariamente pelas dívidas decorrentes da atividade empresarial, já que o empresário atua em nome próprio', e que 'os empresários individuais respondem com seus bens particulares pelas dívidas decorrentes da atividade empresarial, integral e solidariamente, pois a empresa individual não tem personalidade diversa e separada de seu titular', para fins de julgamento das contas e condenação ao débito ocasionado por essa atividade empresarial, na qual os recursos foram pleiteados para uso pela firma individual, penso que não há óbices a que o julgamento e a condenação recaia sobre ambos, por se referir ao recolhimento solidário do débito.
15. A solidariedade, nesse caso, não importaria em bis in idem no tocante ao dano, diferentemente do que se decidiu no Acórdão 2737/2013-TCU-Plenário (Rel. o Min. José Jorge) , porquanto obriga todos à mesma dívida, podendo ela ser cobrada integralmente de um ou de ambos, nos termos da codificação civil (arts. 264 e 265 do CC) . (...) 
16. Além do mais, a existência de um CNPJ para a firma individual, embora não importe em personalidade jurídica distinta da do empresário, pode resultar em distinta propriedade de bens, ao menos nos cadastros de diversas entidades, como bancos (contas bancárias distintas) , cartórios de registro de imóveis e departamentos de trânsito (veículos) . Assim, em caso de não recolhimento espontâneo do débito, a condenação solidária da firma detentora do CNPJ e do empresário detentor do CPF conferirá maior eficácia na busca de bens e no ressarcimento em fase de execução da dívida. No caso de uma execução, isso se evidencia mais facilmente porque a pesquisa por bens se dá, em regra, mediante o CNPJ ou o CPF informados. Como bem observado pelo Ministro Ubiratan Aguiar, no voto condutor do Acórdão 615/2008-TCU-Plenário, em que pese se tratar de uma mesma personalidade jurídica, há distinção entre os cadastros perante a Receita Federal: (...) '  (grifos acrescidos) .
17. Contudo, conforme exposto no mesmo voto, tal entendimento não se aplica às multas, que devem incidir apenas sobre a pessoa física, sob pena de importar na ocorrência de bis in idem.
'17. De outra banda, no caso da multa não há que se falar em solidariedade, por se tratar de sanção, à qual incide o princípio da individualização da pena.
18. Uma vez que 'a empresa individual não tem personalidade jurídica diversa e separada do titular, constituindo-se como única pessoa com único patrimônio' e que 'nas empresas individuais, não se faz distinção entre o patrimônio da empresa e o da pessoa física do sócio único', penso que, no tocante à multa proporcional, não deve ela incidir individualmente sobre um e outro.
19. Sendo a firma e o empresário uma única pessoa, caberia aplicar multa apenas a um deles, sob pena de bis in idem, ou seja, sob pena de dupla sanção a um mesmo indivíduo, a uma mesma personalidade jurídica, já que não é distinta como ocorre nas sociedades, e a incidir sobre um mesmo conjunto de bens na eventual execução. Aqui, penso eu, incide o raciocínio empreendido no Acórdão 2737/2013-TCU-Plenário (Rel. o Min. José Jorge) .
20. In casu, penso que a multa deva incidir sobre aquele que exerceu a atividade empresarial, pois o empresário, pessoa natural, se confunde com a firma individual e, uma vez que a inscrição do empresário no registro público não cria outra personalidade jurídica, distinta da pessoa natural, como ocorre nas sociedades, para as quais o art. 985 do Código Civil dispõe ser adquirida a personalidade jurídica com a inscrição, no registro próprio e na forma da lei, dos atos constitutivos.'  (grifos acrescidos) .
18. Desse modo, ante a inexistência, nos autos, de elementos capazes de elidir a irregularidade verificada pela área técnica do órgão repassador - que recomendou a reprovação das contas - e diante da falta de informações aptas a demonstrar a boa-fé dos responsáveis, reputo pertinente julgar, desde logo, irregulares as contas da empresa individual Fábio Henrique Alves - ME e do sr. Fábio Henrique Alves, condenando-os, solidariamente, ao pagamento do débito já indicado.'
CONCLUSÃO
54. Procedida a análise da documentação da prestação de contas do Pronac 09-5196, encontramos as irregularidades abaixo resumidas, que maculam não só a comprovação da execução física do projeto nas cidades de Santo André/SP, Sorocaba/SP e Campo Grande/MS, mas a prestação de contas integral do Pronac 09-5196:
a) realização de pagamentos às empresas MP Cultura e Arte Ltda. de mesma composição societária da proponente, e à própria proponente, no valor de total de R$ 1.233.139,00, configurando autocontrato ou contrato consigo mesmo, vedado no art. 117 do Código Civil;
b) realização de pagamentos às empresas MGB Promoção e Eventos Ltda. e Mega Cenografia Ltda., no valor total de R$ 910.521,63, com indícios de se tratar de empresas 'noteiras', uma vez que não possuíam estrutura operacional para os serviços supostamente prestados e objeto das notas fiscais emitidas;
c) existência de cerca de 300 notas fiscais/recibos constantes da prestação de contas (peças 61 a 64) , sem a descrição mínima para a correta caracterização dos materiais/serviços fornecidos e suas quantidades, além de não indicarem os locais de prestação dos serviços, impedindo o nexo de causalidade entre os recursos captados e as despesas realizadas;
d) emissão de notas fiscais em sequência pela própria proponente, indicando que a empresa se prestava apenas à emissão de notas fiscais para os seus próprios projetos culturais e daqueles onde figura como proponente empresas de mesma composição societária, atuando dessa forma como empresa 'noteira', impossibilitando o nexo de causalidade entre os recursos captados e as despesas realizadas;
e) realização de pagamentos a título de refeições no valor total de R$ 72.712,70, representando acréscimo superior a 300% do aprovado, de R$ 21.440,00 (peça 60, p. 16 e 22) ;
f) realização de despesas estranhas ao objeto do projeto cultural, relacionadas ao show da Banda Paralamas do Sucesso, com transporte aéreo, hospedagem e aluguel de vans para a banda, além de aluguel de carro executivo com motorista para seu vocalista, totalizando R$ 14.674,80;
g) redução, sem autorização do MinC, do tempo de duração dos eventos supostamente realizados nas cidades de Santo André/SP, Sorocaba/SP e Campo Grande/MS, limitando-se a apresentações com no máximo quatro horas de duração, quando o previsto era superior a dez horas por localidade;
h) indício de simulação de realização do evento na cidade de Santo André/SP, ante a falta de comprovação da divulgação do evento e notícias a respeito em pesquisa realizada, das fragilidades das fotos comprobatória de suas execuções e da ausência ou alcance desprezível de público;
i) indícios de simulação de realização do evento na cidade de Campo Grande/MS, em razão das fotos apresentarem público inferior a 100 pessoas, quando o público esperado era de 15.000 pessoas (peça 59, p. 4) ;
j) indícios de simulação de realização do evento na cidade de Sorocaba/SP, que teria ocorrido em uma sexta-feira (30/3/2012) , não usual para o tipo de evento, valendo-se da apresentação de fotos de teatro infantil, com público formado apenas por adultos, de fotos de apresentação de banda local, não prevista no projeto, de fotos de ensaio da orquestra, possivelmente preparatório para o evento ocorrido no dia seguinte, 31/3/2012, no mesmo local, relativo a outro projeto cultural (Ritmos no Parque) , do proponente MP Cultura e Arte, empresa de mesma composição societária da responsável nesta tomada de contas especial; e
l) impossibilidade de aceitação de qualquer despesa inserida na prestação de contas, cuja execução se deu até 10/11/2011, para justificar a realização dos eventos nas cidades de Santo André (27/11/2011) , Campo Grande (3/3/2012) e Sorocaba (30/3/2012) , uma vez que qualquer eventual apresentação que possa ter ocorrido nessas cidades, se de fato ocorreram, comprovadamente não foram financiadas com recursos do Pronac 09-5196, dada a incompatibilidade temporal entre as datas de realização das despesas e as datas das supostas apresentações.
55. Isto posto, os elementos constantes dos autos permitem concluir pela irregularidade da aplicação da totalidade dos recursos captados por força do Pronac 09-5196, razão pela qual devem ser rejeitadas as alegações de execução parcial do projeto.
56. Com efeito, inexistem nos autos elementos que demonstrem a boa-fé do responsável ou a ocorrência de outros excludentes de ilicitude, punibilidade ou culpabilidade. Desse modo, suas contas devem, desde logo, ser julgadas irregulares, nos termos do art. 202, § 6º, do Regimento Interno do TCU, procedendo-se à sua condenação em débito, aplicando-lhe, ainda, a multa prevista no art. 57 da Lei 8.443/1992.
57. Na linha do Acórdão 5246/2020-TCU-Primeira Câmara, Rel. Min. Benjamin Zymler, entendemos pela condenação solidária do Sr. Mauro Fragoso Peret Antunes (CPF XXX.806.558-XX) e da empresa individual Mauro Fragoso Peret Antunes Artes e Cultura - EPP (CNPJ 07.143.065/0001-35) , com aplicação de multa apenas ao Sr. Mauro Fragoso Peret Antunes.
PROPOSTA DE ENCAMINHAMENTO
58. Diante do exposto, submetem-se os autos à consideração superior, propondo-se a adoção das seguintes medidas:
a) acatar as alegações de defesa apresentadas pelo Sr. Paulo Sérgio Fragoso Peret Antunes (CPF XXX.254.168-XX) ;
b) rejeitar as alegações de defesa apresentadas pelo Sr. Mauro Fragoso Peret Antunes (CPF XXX.806.558-XX) e Mauro Fragoso Peret Antunes Artes e Cultura - EPP (CNPJ 07.143.065/0001-35) ; 
c) com fundamento nos arts. 1º, inciso I, 16, inciso I, da Lei 8.443/1992 c/c os arts. 17 e 23, inciso I, da mesma Lei, e com arts. 1º, inciso I; 207 e 214, inciso I, do Regimento Interno, julgar regulares as contas do Sr. Paulo Sérgio Fragoso Peret Antunes (CPF XXX.254.168-XX) , dando-lhe quitação plena;
d) com fundamento nos arts. 1º, inciso I, 16, inciso III, alíneas 'b' e 'c', da Lei 8.443/1992, c/c os arts. 19 e 23, inciso III, da mesma Lei, e com arts. 1º, inciso I, 209, incisos II e III, 210 e 214, inciso III, do Regimento Interno, julgar irregulares as contas de Mauro Fragoso Peret Antunes (CPF XXX.806.558-XX) e da empresa individual Mauro Fragoso Peret Antunes Artes e Cultura - EPP (CNPJ 07.143.065/0001-35) , e condená-los solidariamente ao pagamento das quantias a seguir especificadas, com a fixação do prazo de quinze dias, a contar das notificações, para comprovarem, perante o Tribunal (art. 214, inciso III, alínea 'a', do Regimento Interno) , o recolhimento da dívida aos cofres do Fundo Nacional de Cultura, atualizadas monetariamente e acrescida dos juros de mora, calculados a partir da data discriminada, até a data dos recolhimentos, na forma prevista na legislação em vigor, abatendo-se, na oportunidade, os valores já ressarcidos.
	VALOR ORIGINAL (R$) 
	DATA DA OCORRÊNCIA

	2.705.000,00
	21/12/2009

	930.000,00
	21/12/2009

	70.000,00
	24/6/2010

	800.000,00
	21/12/2010

	71.362,50
	21/12/2010

	27.887,50
	21/12/2010

e) aplicar ao Sr. Mauro Fragoso Peret Antunes (CPF XXX.806.558-XX) a multa prevista no art. 57 da Lei 8.443/1992, c/c o art. 267 do Regimento Interno/TCU, com a fixação do prazo de quinze dias, a contar da notificação, para comprovar, perante o Tribunal (art. 214, inciso III, alínea 'a', do Regimento Interno/TCU) , o recolhimento da dívida aos cofres do Tesouro Nacional, atualizada monetariamente desde a data do Acórdão que vier a ser proferido até a do efetivo recolhimento, se for paga após o vencimento, na forma da legislação em vigor.
f) autorizar, desde logo, nos termos do art. 28, inciso II, da Lei 8.443/1992, a cobrança judicial da dívida, caso não atendidas as notificações;
g) autorizar desde logo, se requerido pelo responsável, o pagamento da dívida em até 36 parcelas mensais e consecutivas, nos termos do art. 26 da Lei 8.443/1992 c/c o art. 217 do Regimento Interno, fixando-lhe o prazo de quinze dias, a contar do recebimento da notificação, para comprovar perante o Tribunal o recolhimento da primeira parcela, e de trinta dias, a contar da parcela anterior, para comprovar o recolhimento das demais parcelas, devendo incidir sobre cada valor mensal, atualizado monetariamente, os juros de mora devidos, na forma prevista na legislação em vigor, alertando-o que a falta de comprovação do recolhimento de qualquer parcela importará no vencimento antecipado do saldo devedor, nos termos do § 2º do art. 217 do Regimento Interno deste Tribunal;
h) enviar cópia do Acórdão que vier a ser proferido à Secretaria Especial da Cultura e ao responsável, para ciência, informando-os que a deliberação, acompanhada do Relatório e Voto que a fundamentarem, estará disponível para consulta no endereço www.tcu.gov.br/acordaos, além de esclarecer que, caso requerido, o TCU poderá fornecer sem custos as correspondentes cópias, de forma impressa; 
i) encaminhar cópia da deliberação, bem como do relatório e do voto que a fundamentarem, ao Procurador-Chefe da Procuradoria da República no Estado de São Paulo, nos termos do § 3º do art. 16 da Lei 8.443/1992 c/c o § 7º do art. 209 do Regimento Interno do TCU, para adoção das medidas que entender cabíveis."
	É o relatório.

Márcio Cammarosano (24.170/OAB-SP) e outros, representando Mauro Fragoso Peret Antunes Artes e Cultura - EPP, Mauro Fragoso Peret Antunes e Paulo Sérgio Fragoso Peret Antunes.

Subprocurador-Geral Paulo Soares Bugarin.

TOMADA DE CONTAS ESPECIAL. PROJETO ITINERÂNCIA - TALENTO E ARTES DAS COMUNIDADES, FINANCIADO COM RECURSOS DA LEI ROUANET. DIVERSAS IRREGULARIDADES CONCERNENTES À EXECUÇÃO FINANCEIRA E FÍSICA DA AVENÇA. ALTERAÇÃO UNILATERAL DAS LOCALIDADES DO EVENTOS. NOTAS FISCAIS EMITIDAS PELA PRÓPRIA PROPONENTE E POR EMPRESA COM SEMELHANTE COMPOSIÇÃO SOCIETÁRIA, BEM COMO POR EMPRESAS "NOTEIRAS". REALIZAÇÃO DE DESPESAS ESTRANHAS AO OBJETO DO PROJETO CULTURAL. INDÍCIOS DE SIMULAÇÃO DE REALIZAÇÃO DOS EVENTOS EM TRÊS LOCALIDADES. incompatibilidade temporal entre as datas de realização das despesas e as datas das supostas apresentações. ACOLHIMENTO DAS ALEGAÇÕES DE DEFESA DO SÓCIO NÃO ADMINISTRADOR DA EMPRESA PROPONENTE. CONTAS REGULARES. REJEIÇÃO DAS ALEGAÇÕES DE DEFESA DA EMPRESA PROPONENTE E DE SEU SÓCIO ADMINISTRADOR. CONTAS IRREGULARES. DÉBITO. MULTA.

TOMADA DE CONTAS ESPECIAL (TCE)

Secretaria de Controle Externo de Tomada de Contas Especial (SecexTCE).

Cuidam os autos de Tomada de Contas Especial instaurada pelo então Ministério da Cultura (MinC) , em desfavor da empresa Mauro Fragoso Peret Antunes Artes e Cultura - EPP, e de Mauro Fragoso Peret Antunes e Paulo Sérgio Fragoso Peret Antunes, em razão do não cumprimento do Projeto "Itinerância - Talento e Artes das Comunidades" (Pronac 09-5196) , cujo objeto consistiu na realização de programação cultural em sete cidades previamente definidas (Porto Alegre/RS, Campinas/SP, São Paulo/SP, Santo André/SP, Campo Grande/MS, Sorocaba/SP e Recife/PE) , com a finalidade de resgatar a identidade cultural de cada região, bem como de difundir a cultura pantaneira.
Em breve resumo, o projeto foi aprovado pelo MinC, por meio da Portaria 240, de 18/12/2009, para realização do objeto com recursos captados na forma de doações ou patrocínios (Mecenato) , conforme estipulado na Lei 8.313/1991 (Lei de Incentivo à Cultura) , alterada pela Lei 9.874/1999. A captação de R$ 5.644.013,00 foi autorizada no período de 21/12/2009 a 31/12/2012 e o valor total efetivamente captado foi de R$ 4.604.250,00.
Em que pese as sucessivas requisições por parte da proponente, foram negadas pelo MinC as solicitações de revisão do valor total do projeto, de redução das metas, de remanejamento das rubricas, bem como de substituição de localidades, devendo a empresa executar o objeto tal como originalmente previsto.
Não obstante a negativa do Ministério, consta do Anexo VIII de sua prestação de contas parcial, datado em 27/2/2013, a execução do objeto constando as alterações de localidades para as quais buscava aprovação, em substituição de algumas cidades previstas no Plano de Trabalho, além da informação acerca da impossibilidade de realização do evento em Recife/PE, em razão de não ter havido captação integral dos recursos orçados.
Nesse ínterim, foi recebida denúncia anônima pelo MinC, por meio do canal de comunicação "Fale com a Cultura", a qual tratou de possível envolvimento da proponente em irregularidades praticadas por empresas indevidamente patrocinadas com recursos da Lei Rouanet, com similaridade de conteúdo de projetos.
Apresentada a prestação de contas final em 4/3/2013, houve uma primeira manifestação favorável à sua aprovação em 8/8/2013, posteriormente revisada em função da análise mais aprofundada do teor da referida denúncia. Diante disso, prevaleceram as conclusões do Relatório de Execução 294/2014-COAPC/CGAAV/DIC/SEFIC/MinC, de 21/2/2014. 
Diante da alteração unilateral das localidades e da insuficiência de registros relacionados aos eventos, concluiu-se que não restou demonstrada a execução física do projeto como um todo e na exata conformidade do Plano de Trabalho, reprovando-se as contas. Entendeu-se que não foi comprovada a execução do projeto nas cidades previstas e que não foram autorizadas alterações nos locais de realização, ressaltando que a IN MinC 91/2013, em seu art. 80, § 4º, não prevê possibilidade de devolução parcial de recursos em caso de descumprimento total da avença.
Nesse contexto, a não regularização das pendências pela proponente e seus sócios, depois de reiteradas notificações para saneamento dos autos, ensejou a instauração da presente Tomada de Contas Especial, com a emissão do Relatório de TCE 048/2015, de 4/12/2015.
Ao fim do exame das peças processuais, chegou-se à conclusão de que os documentos apresentados pelos responsáveis não comprovavam a execução físico-financeira do projeto, como se confirma nos pareceres elaborados pelos órgãos competentes do MinC, inclusive sua consultoria jurídica, podendo-se assim resumir as irregularidades apuradas neste caso:
a) 	inclusão ou remanejamento de cidades que não constavam no plano de distribuição de produtos do projeto cultural aprovado, sem a autorização do Ministério da Cultura, com inobservância do § 2º do art. 15 da IN/STN/01/97, c/c o art. 39 da Portaria MinC 46/1998;
b) 	utilização dos recursos captados em finalidade não prevista no plano de distribuição dos produtos do projeto, em desacordo com o estipulado no inciso IV do art. 8º da Instrução Normativa - STN/MF 1/1997, c/c o art. 39 da Portaria MinC 46/1998;
c) 	não encaminhamento de documentos comprobatórios da execução física em consonância com o plano de distribuição dos produtos do projeto, com infração do art. 93 do Decreto-Lei 200/67 e do art. 145 do Decreto 93.872/1986;
d) 	não apresentação, em consonância com o plano de distribuição aprovado, dos seguintes documentos: relatório de execução físico-financeira; demonstrativo da execução da receita e despesa, incluindo a contrapartida; rendimentos de aplicação financeira dos recursos; e saldo da conta vinculada, se existir;
e) 	não apresentação da relação de pagamentos; da relação de bens adquiridos, produzidos ou construídos; contratos, notas fiscais, recibos, cópias de cheques, processos de pagamentos, extrato da conta bancária e conciliação bancária, se for o caso; comprovante de recolhimento do saldo de recursos, se for o caso; cópia do despacho adjudicatório das licitações realizadas, ou justificativas para sua dispensa, com o embasamento legal, desta forma caracterizando a inobservância dos arts. 28 e 30 da IN/STN/01/97, c/c o art. 39 da Portaria MinC 46/1998.
No âmbito do TCU, os responsáveis foram regularmente citados e apresentaram suas alegações de defesa. 
A unidade instrutora, em primeira manifestação de mérito à peça 51, concluiu que nenhuma das alegações de defesa apresentadas poderia ser acolhida, por terem se valido de informações equivocadas como premissas na condução do projeto e por terem sido cabalmente comprovadas as irregularidades em que incorreram os responsáveis solidários. Ainda, até aquele momento processual, não haviam sido trazidos aos autos novos elementos que comprovassem a boa e regular aplicação dos recursos captados para a execução do projeto.
Dessa forma, a unidade instrutora propôs que as contas da empresa e de seus sócios fossem julgadas irregulares, imputando-lhes débito solidário integral no montante de R$ 4.604.250,00 e aplicando-lhes multas individuais previstas no art. 57 da Lei 8.443/1992.
O Ministério Público junto ao TCU, representado pelo Subprocurador-Geral Paulo Soares Bugarin, apresentou parecer divergente, uma vez que entendeu admissíveis os argumentos apresentados por Paulo Sérgio Fragoso Peret Antunes, mormente pelo fato de que esta Corte tem decidido que somente sócios encarregados de atividade gerencial (administradores) em empresa que recebe recursos com amparo na Lei Rouanet deveriam responder solidariamente com a pessoa jurídica pelas irregularidades detectadas.
Quanto ao mérito das contas, em que pese concordar com a não plausibilidade dos argumentos em relação à promoção dos eventos em localidades diversas das pactuadas, o MPTCU admitiu que, pela natureza do objeto, qual seja a realização de evento cultural em sete localidades preestabelecidas, a consecução regular de algumas de suas etapas poderia ser admitida como execução parcial, permitindo o abatimento proporcional do débito.
Sendo assim, levando em consideração que não constava dos autos, até aquela oportunidade, a documentação referente à prestação de contas, ocorrência esta que foi alvo de questionamento por parte da empresa e de Mauro Fragoso Peret Antunes em suas alegações de defesa, o Parquet especializado considerou necessária a promoção de diligência a fim de obter a íntegra desses documentos, imprescindíveis à análise dos argumentos da proponente pela regularidade da realização das etapas de Santo André/SP, Campo Grande/MS e Sorocaba/SP do Pronac 09-5196, o que configuraria execução parcial do objeto.
***
Por meio de despacho à peça 55, manifestei-me de maneira aquiescente à conclusão do MPTCU quanto à remessa dos autos à unidade instrutora para realização de diligência à Secretaria Especial da Cultura, vinculada ao Ministério da Cidadania, a fim de obter os documentos referentes à prestação de contas do Pronac 09-5196. 
Salientei a necessidade de que fossem incluídos os documentos apresentados a título de complementação, para possibilitar a completa avaliação da execução física e financeira das etapas realizadas em Santo André/SP, Campo Grande/MS e Sorocaba/SP, e, consequentemente, examinar a pugna pela execução parcial do objeto, com redução proporcional do débito.
Com efeito, tinham razão os responsáveis quando afirmaram que a irregularidade imputada a eles nestes autos se restringia à não apresentação de documentos comprobatórios da realização do projeto, bem como à ausência de prestação de contas quanto à destinação dos recursos captados. Assim sendo, indispensável que constasse desta TCE o que de fato foi apresentado pelo proponente como prestação de contas no processo original.
No mesmo despacho, refutei a alegação dos responsáveis quanto ao questionamento concernente à responsabilização solidária dos sócios da empresa proponente. Enfatizei a desnecessidade da desconsideração da personalidade jurídica de entidade privada convenente para que seus administradores sejam pessoalmente responsabilizados por danos causados ao erário, sendo solidária a responsabilidade deles com a pessoa jurídica de direito privado.
Outrossim, registrei minha convicção acerca da responsabilidade solidária apenas dos sócios que exercem atividade de gerência na pessoa jurídica responsabilizada pela má aplicação dos recursos recebidos com amparo na Lei Rouanet, sendo pacífica a jurisprudência desta Corte nesse sentido, a exemplo do Acórdão 7374/2010-TCU-Primeira Câmara, bem como do Acórdão 4028/2010-TCU-Segunda Câmara, que afirma, in verbis:
"Sempre que juridicamente viável, deve ser promovida a citação solidária da sociedade empresária com seu dirigente, nos casos de tomada de contas especial que envolva renúncia fiscal, a exemplo das atividades desenvolvidas com recursos financeiros captados com amparo na Lei 8.313/1991 (Lei Rouanet) , mormente porque a omissão no dever de prestar contas configura infração que merece ser imputada à pessoa física do gestor, e não apenas à empresa" 
Isso posto, antecipei minha concordância com o Parquet quanto ao caso de Paulo Sérgio Fragoso Peret Antunes, em face dos registros existentes nos autos, especialmente a cláusula 6ª do contrato de constituição da ML Planejamento de Eventos e Marketing Social Ltda. - EPP (atual Mauro Fragoso Peret Antunes Artes e Cultura - EPP) , destacada pelo MPTCU em seu parecer, a qual define expressamente que cabe ao sócio administrador toda a gestão da empresa.
Feitas as necessárias diligências à Secretaria Especial da Cultura, a SecexTCE procedeu ao exame dos novos documentos juntados ao processo e concluiu pela ocorrência de diversas irregularidades relacionadas à execução física e financeira do projeto, as quais o macularam em sua integralidade. Assim sendo, concluiu pela impossibilidade de acolhimento da alegação de que as etapas de Santo André/SP, Campo Grande/MS e Sorocaba/SP foram regularmente realizadas, persistindo o débito integral.
O MPTCU manifestou-se de acordo com o encaminhamento proposto pela unidade instrutora.
***
Corroboro as análises empreendidas pela unidade instrutora, as quais contaram com a anuência do Ministério Público junto ao TCU, razão pela qual incorporo os fundamentos apresentados às minhas razões de decidir, sem prejuízos dos comentários que a seguir apresento.
Primeiramente, reitero minha conclusão pelo acolhimento das alegações de defesa e consequente regularidade das contas de Paulo Sérgio Fragoso Peret Antunes, com quitação plena, conforme análise e fundamentos do parecer do MPTCU à peça 54, ao qual já externei minha concordância no referido despacho.
Ainda, conforme já adiantei em meu pronunciamento anterior nos presentes autos, não há dúvidas acerca do não acolhimento dos argumentos em relação à promoção dos eventos em localidades diversas das pactuadas, razão pela qual acompanho mais uma vez as análises da unidade instrutora e do MPTCU com relação a esse ponto.
Quanto a esse tópico, valho-me das ponderações do Parquet especializado no sentido de que o interesse da proponente não deve se sobrepor aos termos ajustados entre as partes, especialmente neste caso, em que o Ministério da Cultura se posicionou reiteradamente de forma contrária às alterações sugeridas, tendo em vista o risco de um único evento ser utilizado para comprovar despesas de projetos distintos patrocinados pela Lei Rouanet.
A despeito dessa conclusão, importante registrar que a unidade instrutora realizou análise da execução financeira de todo o projeto cultural e não apenas das três localidades onde se avalia ter ou não havido execução física (Santo André/SP, Campo Grande/MS e Sorocaba/SP) .
No que concerne a essa questão, é cediço que o inequívoco nexo de causalidade entre a despesa realizada e o objeto executado consiste em um dos pressupostos basilares para se aprovar uma prestação de contas, o que se verifica a partir da análise de todos os documentos constantes dos autos.
Sendo assim, foram constatadas pela SecexTCE diversas falhas que ensejam a irregularidade das contas e a imputação de débito integral, uma vez que envolvem circunstâncias nas quais se torna completamente fragilizada a verificação do referido nexo, a exemplo da comprovação de despesas mediante documentação emitida pela própria proponente e por sociedade empresária de semelhante composição societária, o que configura o instituto do autocontrato e perfaz montante da ordem de R$ 1,23 milhão.
Soma-se a essa quantia as diversas notas fiscais emitidas pelas empresas MGB Promoção e Eventos Ltda e Mega Cenografia Ltda. (aproximadamente R$ 910.000,00) , as quais não possuíam estrutura operacional compatível com a execução do objeto da avença, o que as caracteriza como empresas meramente "noteiras", ou seja, entidades fictícias que utilizam inscrições para emissão de documentos fiscais sem que de fato ocorram as operações com mercadorias ou prestação de serviços a que se referem os mencionados comprovantes.
Tais ocorrências, acrescidas às demais relacionadas à execução financeira do projeto cultural, detalhadas no parágrafo 41 da instrução da SecexTCE e, ainda, as evidências quanto à não execução física dos eventos em Santo André/SP, Campo Grande/MS e Sorocaba/SP, são suficientes para ensejar a irregularidade das contas, razão pela qual acolho o encaminhamento pela rejeição do pleito de execução parcial do projeto.
Com relação à execução física, acrescento que, além de a documentação apresentada não ser capaz de atestar a efetiva realização dos eventos nessas três cidades, há fortes indícios de simulação da proponente na comprovação mediante documentos duvidosos e inidôneos. 
Outrossim, ainda que remanescesse qualquer incerteza em relação à não execução dos eventos nessas localidades, já seria suficiente para macular as contas a constatação de que os recursos do Pronac 09-5196 não foram os responsáveis pelo financiamento das festividades, dado o descompasso cronológico entre a realização das despesas e as datas das supostas apresentações, como bem assinalou a unidade instrutora.
Por fim, acompanho a secretaria especializada e o MPTCU em suas análises acerca da possibilidade de responsabilização solidária da empresa individual (Mauro Fragoso Peret Antunes Artes e Cultura - EPP, que sucedeu a proponente ML Planejamento de Eventos e Marketing Social Ltda. - EPP) e do seu único sócio Mauro Fragoso Peret Antunes, em linha com o Acórdão 5246/2020-TCU-Primeira Câmara, de relatoria do Ministro Benjamin Zymler.
Como afirmou o eminente Ministro no voto condutor do referido decisum, a despeito da existência de precedentes indicando ser cabível a condenação apenas do titular da empresa individual (Acórdão 1563/2012-TCU-Plenário, 2.737/2013-TCU-Plenário, 1.870/2010-TCU-Primeira Câmara e 615/2008-TCU-Segunda Câmara) , associo-me à jurisprudência mais recente formada pelos Acórdão 1089/2020-TCU-Segunda Câmara e 11.855/2019-TCU-Primeira Câmara por entender que ela confere maior eficácia na busca de bens e no ressarcimento na fase de execução da dívida. Registro que este entendimento não se aplica às multas, que devem incidir somente sobre a pessoa física.
Sendo assim, as informações constantes do processo não permitem concluir pela regular aplicação dos recursos, cabendo, portanto, julgar irregulares as contas da empresa individual e de seu sócio administrador, Mauro Fragoso Peret Antunes, condenando-os ao pagamento do débito apurado nos autos e aplicando apenas à pessoa física a multa prevista no art. 57 da referida Lei.
Incluído em pauta o processo, veio aos autos pedido de adiamento do julgamento em virtude de compromissos pessoais de um dos advogados constituídos. Indefiro o pedido, visto que não considero que essa seja uma razão suficiente para a exclusão, inclusive porque existem outros advogados constituídos.
	Ante o exposto, voto por que o Tribunal adote o Acórdão que ora submeto à deliberação deste Colegiado. 
TCU, Sala das Sessões, em 28 de setembro de 2021.
Ministro BRUNO DANTAS 
Relator